【裁判字號】    90,台上,5259
【裁判日期】    900823
【裁判案由】    偽造文書
【裁判全文】
最高法院刑事判決                                九十年度台上字第五二五九號
    上  訴  人  甲○○
                乙○○
    右  一  人
    選任辯護人  林慶雲律師
                侯勝昌律師
                許瑜容律師
右上訴人等因偽造文書案件，不服台灣高等法院高雄分院中華民國九十年六月六日第
二審更審判決（八十九年度上更(一)字第三○二號，起訴案號：台灣高雄地方法院檢察
署八十七年度偵字第一二九六四號），提起上訴，本院判決如左：
    主  文
原判決撤銷，發回台灣高等法院高雄分院。
    理  由
本件原判決認定上訴人乙○○為昱豐漁業股份有限公司（下稱昱豐公司）之實際執行
業務之人，與上訴人甲○○共同基於犯意聯絡，及行使變造私文書，使公務員登載不
實之概括犯意，意圖為自己不法之所有，擬自日本買進汰舊船舶，再虛報不實之船價
，而向國內行庫訛騙鉅額貸款，由乙○○與日本掮客接洽船舶買賣事宜，並由甲○○
負責籌募資金，乙○○即於民國八十一年初，以昱豐公司名義向日本UNI VERSAL MAR
INE LTD 公司（下稱ＵＭ公司）洽購大型汰舊漁船，價值約新台幣（下同）八千萬元
。因我國法令規定船齡超過十年即無法進口，乃由乙○○於八十一年二月間持經變造
之日本籍船名為「第七十三號曙光丸」（AKEBONO MARU NO.73）大型漁船之船舶文書
：船舶國籍證書、船舶配置圖、船舶原簿、輸出承認書、公證書（以上均影本）等，
即上開私文書上之下水日期及製（出）圖日期，由原為日本昭和四十八年（公元一九
七三年）五月變造為昭和六十三年（公元一九八八年）五月，並船舶原簿登錄年月日
昭和四十八年八月二十一日變造為昭和六十三年八月二十一日、運輸事務官名義「古
屋仁」變造為「相千明」及經偽造之「運輸事務官」印文（以上均不能證明係乙○
○、甲○○變造、偽造），向行政院農業委員會、經濟部國際貿易局等機關申請核准
輸入，使行政院農業委員會將上開不實之下水日期等事項登載於其職務上所核發之核
准輸入函（函中述明該船船齡四年），並使經濟部國際貿易局將上開不實事項登載於
其職務上所核發之輸入許可證（載明進水日期為公元一九八八年五月），足以生損害
於行政院農業委員會、經濟部國際貿易局對於核發文件管理之正確性。嗣經行政院農
業委員會同意進口後，再由乙○○持變造下水日期及船舶價格之日本船舶原簿、船舶
國籍證書、輸出承認申請書及契約公證書等不實資料（以上均影本），於八十一年六
月間，向我國駐紐西蘭代表處申請核發中華民國船舶臨時國籍證書。而其船價除自八
十一年五月八日至同年五月二十一日止先後在台灣土地銀行中山分行，以票匯方式給
付日幣一億二千五百萬元，及於同年六月十五日以電匯方式，付與日方日幣二千三百
萬元外，即虛以昱豐公司名義購買外匯本票，佯稱前開ＵＭ公司指名給付郭一岳、莊
富竹、甲○○、曾錦昌、曾月珍、乙○○、陳泰良等人為受款人之方式，留下不實之
付款紀錄（其付款情形詳如原判決附表所示），並變造日本賣方出具不實價格之證明
書，該船於八十一年七月五日回國後，即以此不實之下水日期事項使高雄港務局登記
於職務上所掌之船舶登記簿上，足以生損害於高雄港務局對於船舶登記管理之正確性
。彼等並推由乙○○以昱豐公司名義於八十一年十月五日，向台灣土地銀行中山分行
申請貸款擬訛詐三億元，嗣後因台灣土地銀行總行發覺有異，未予核貸，致未能得逞
等情。因而撤銷第一審判決，改判仍依牽連犯關係，論處甲○○、乙○○共同連續行
使變造私文書，足以生損害於他人各罪刑（甲○○為累犯），固非無見。
惟查：(一)、科刑之判決書，對於犯罪事實，必須詳加認定，而後於理由內明其認定
犯罪事實所憑之證據及其認定之理由，方足以資論罪科刑，其所載事實與理由及主文
，尤必相互一致，始為適法。而刑法第二百十條規定之私文書與同法第二百十二條之
特種文書，意義有別。本件起訴書認上訴人等所有牽連犯刑法第二百十二條之罪，而
上訴人等持以行使之船舶文書即船舶國籍證書、船舶配置圖、船舶原簿、輸出承認書
、公證書等影本，原判決均論以行使變造私文書，但未說明其認定之理由，已有理由
不備之違誤。且上訴人等行使該等文書，究竟足以生損害於何人，原判決事實欄未加
以認定，詳細記載，理由內亦未論述，則其主文所載上訴人等行使變造私文書，足以
生損害於他人，即與事實及理由不相一致，自非適法。(二)、原判決事實雖記載上訴人
等擬自日本買進汰舊船舶，再虛報不實之船價而向國內行庫訛騙鉅額貸款之犯意，但
對於渠等向日本ＵＭ公司洽購之大型漁船，當時購買之價金多少﹖船齡若干﹖並未詳
細調查，明白認定，且對於買賣仲介人藤崎秀夫到庭結證該船買賣價金日幣二十億左
右，船齡未超過十年之語（見原審更(一)卷第六八、六九頁），並未加以斟酌，亦未說
明其證詞不足採之理由，遽認上訴人等支付之價金不實，尚有理由不備之違誤。(三)、
原判決認定上訴人等行使之上開船舶文書上之下水日期及製（出）圖日期，由原為日
本昭和四十八年（公元一九七三年）五月變造為昭和六十三年（公元一九八八年）五
月，並船舶原簿登錄年月日昭和四十八年八月二十一日變造為昭和六十三年八月二十
一日等事實，無非以日本籍，船名為「第七十三號曙光丸」，係昭和四十八年在日本
福岡造船株式會社建造完成下水，業經行政院農業委員會函請外交部查明為稽，然理
由又引述我國駐日本代表處傳真電報檢附之船舶原簿，內載「第七十三號曙光丸」於
平成四年（一九九二年）賣給模里西斯國函明錫炳有限公司，國籍喪失等語，而認上
訴人等購入者並非「第七十三號曙光丸」者，則其所認定由「昭和四十八年五月變造
」之日期，即有理由矛盾之違誤。(四)、詐欺罪之成立，以意圖自己或第三人不法之所
有，以詐術使人交付財物為要件。而所謂以詐術使人交付，必須被詐欺人因其詐術而
陷於錯誤，若其所用方法不能認為詐術，且交付人亦未致陷於錯誤者，即不能構成詐
欺罪責。依原判決事實所載上訴人等推由乙○○以昱豐公司名義於八十一年十月五日
，向台灣土地銀行中山分行申請貸款擬訛詐三億元，嗣後因台灣土地銀行總行發覺有
異，未予核貸，致未得逞等情。但理由一(二)內竟謂係向「台灣銀行中山分局申請貸款
額竟高達三億元」云云，已有所載之事實與理由矛盾之違誤。且對於上訴人等向台灣
土地銀行中山分行申請貸款如何施用詐術﹖該銀行如何發覺有異，未予核貸﹖原判決
並未詳細記載，亦不足資為適用法律之依據，且該銀行是否僅依上訴人等不實之買賣
價款，即致陷於錯誤而貸與鉅額借款，原審未詳予調查說明，遽論以牽連犯以詐欺未
遂罪，自有可議。上訴人等上訴意旨指摘原判決不當，為有理由，應認仍有撤銷發回
更審之原因。
據上論結，應依刑事訴訟法第三百九十七條、第四百零一條，判決如主文。
中      華      民      國     九十     年      八      月    二十三    日
                              最高法院刑事第九庭
                                  審判長法官  莊  登  照
                                        法官  洪  明  輝
                                        法官  黃  一  鑫
                                        法官  魏  新  和
                                        法官  林  秀  夫
      右正本證明與原本無異
                                              書  記  官
中      華      民      國     九十     年      八      月    二十九    日


司法院資訊處製作；財團法人民間司法改革基金會備份。
